ACORDAO-COMPLETO-2483638

ACÓRDÃO 1257/2022 ATA 6/2022 - PRIMEIRA CÂMARA

VISTOS, relatados e discutidos estes autos de recursos de reconsideração interpostos por Jose¿ Waldoli Filgueira Valente e Osvaldo Ota¿vio Filgueira Valente, ex-prefeito e ex-secretário de Saúde do município de Cametá/PA, respectivamente, contra o Acórdão 607/2020-TCU-Primeira Câmara, que julgou suas contas irregulares, condenando-os em débito e multa, em razão de irregularidades na aplicação de recursos do Fundo Nacional de Saúde em 2007;
ACORDAM os Ministros do Tribunal de Contas da União, reunidos em Sessão da Primeira Câmara, diante das razões expostas pelo Relator, em:
9.1. com fundamento nos arts. 32, inciso I, e 33 da Lei 8.443/1992, conhecer dos recursos e, no mérito, dar-lhes provimento parcial para: 
9.1.1. diminuir o débito de que trata o item 9.3 do Acórdão 607/2020-TCU-Primeira Câmara, atribuindo-se a seguinte composição da dívida remanescente: 
	VALOR (R$) 
	DATA DE OCORRÊNCIA

	7.800,00
	6/7/2007

	277.894,34
	25/9/2007

	4.500,00
	18/10/2007

	29.945,28
	25/10/2007

	277.997,45
	25/11/2007

	65.218,90
	12/12/2007

9.1.2. reduzir proporcionalmente o valor das multas individuais originalmente aplicadas aos recorrentes no subitem 9.4 do acórdão recorrido para R$ 15.000,00 (quinze mil reais) ;
9.2. alertar que a eficácia da decisão condenatória deve ficar suspensa, em cumprimento à decisão judicial proferida em 9/10/2020 no Processo 1025752-28.2020.4.01.3900, em curso na 1ª Vara Federal Cível da Seção Judiciária do Pará, cabendo à unidade especializada de origem a adoção de eventuais medidas a seu cargo, em especial, o acompanhamento do desfecho da referida ação judicial, para então adotar, se for o caso, as medidas de execução;
9.3. comunicar esta deliberação aos recorrentes, à prefeitura municipal de Cametá/PA, ao Fundo Nacional de Saúde e à Procuradoria da República no Estado do Para¿.

Recurso de reconsideração interposto pelo ex-prefeito e ex-secretário de saúde municipal contra acórdão que julgou irregulares suas contas, imputando-lhes débito e aplicando-lhes multa em razão da falta de comprovação de despesas arcadas com recursos do Fundo Nacional de Saúde.

Primeira Câmara

Fundo Nacional de Saúde - MS e Prefeitura Municipal de Cametá - PA.

3. Recorrentes:
José Waldoli Filgueira Valente (XXX.146.732-XX); Osvaldo Otávio Filgueira Valente (XXX.500.532-XX).

13.1. Ministros presentes: Walton Alencar Rodrigues (Presidente), Benjamin Zymler, Bruno Dantas (Relator) e Jorge Oliveira.
13.2. Ministros-Substitutos presentes: Augusto Sherman Cavalcanti e Weder de Oliveira.

ACORDAO-COMPLETO-2543779

Acórdão de Relação 4405/2022 - Primeira Câmara

Acórdão de Relação

José Waldofi Filgueira Valente

BRUNO DANTAS

Ministro Vital do Rêgo.

Trata-se de recurso de reconsideração interposto por José Waldoli Filgueira Valente e Osvaldo Otávio Filgueira Valente (peças 106-108) contra o Acórdão 607/2020-TCU-Primeira Câmara, de relatoria do Ministro Vital do Rêgo (peça 71) . 
2.	A deliberação recorrida apresentou o seguinte teor:
"VISTOS, relatados e discutidos estes autos de tomada de contas especial, instaurada devido à ausência de documentação comprobatória da aplicação de recursos sacados das contas bancárias dos Programas de Média e Alta Complexidade, Piso de Atenção Básica, Vigilância em Saúde e Assistência Farmacêutica Básica, transferidos pela União à Prefeitura Municipal de Cametá/PA, em 2007,
ACORDAM os Ministros do Tribunal de Contas da União, reunidos em Sessão da 1ª Câmara, diante das razões expostas pelo Relator, em:
9.1. julgar irregulares as contas do responsável José Waldoli Filgueira Valente, com base nos arts. 1º, inciso I, e 16, inciso III, alínea "b", da Lei 8.443/1992;
9.2. julgar irregulares as contas do responsável Osvaldo Otávio Filgueira Valente, com base nos arts. 1º, inciso I, 12, § 3º, e 16, inciso III, alínea "b", da Lei 8.443/1992;
9.3. condenar, com base no art. 19, caput, da Lei 8.443/1992, solidariamente, os responsáveis José Waldoli Filgueira Valente e Osvaldo Otávio Filgueira Valente a pagarem os valores a seguir relacionados, atualizados monetariamente e acrescidos dos juros de mora, calculados a partir das respectivas datas  até o dia do efetivo pagamento, e fixando-lhes o prazo de 15 (quinze) dias, contados da ciência, nos termos do art. 214, inciso III, alínea "a", do Regimento Interno do TCU, para que comprovem perante o TCU o recolhimento do montante aos cofres do Fundo Nacional de Saúde:
	VALOR ORIGINAL (R$) 
	DATA DA OCORRÊNCIA

	93.194,84
	3/1/2007

	75.950,00
	23/1/2007

	112.123,03
	26/1/2007

	95.914,34
	27/2/2007

	96.466,98
	28/2/2007

	206.008,85
	28/3/2007

	158.778,47
	25/4/2007

	77.000,00
	2/5/2007

	129.706,33
	29/5/2007

	88.600,00
	31/5/2007

	22.147,01
	4/6/2007

	240.457,44
	19/6/2007

	7.800,00
	6/7/2007

	154.754,03
	25/7/2007

	84.740,00
	27/7/2007

	241.750,19
	24/8/2007

	277.894,34
	25/9/2007

	4.500,00
	18/10/2007

	118.636,00
	19/10/2007

	159.368,21
	25/10/2007

	277.997,45
	25/11/2007

	65.218,90
	12/12/2007

	118.636,00
	18/12/2007

	281.349,90
	20/12/2007

9.4. aplicar aos responsáveis José Waldoli Filgueira Valente e Osvaldo Otávio Filgueira Valente multas individuais de R$ 50.000,00 (cinquenta mil reais) , com base no art. 57 da Lei 8.443/1992, fixando-lhes o prazo de 15 (quinze) dias da notificação, nos termos do art. 214, inciso III, alínea "a", do Regimento Interno do TCU, para que comprovem perante o TCU o recolhimento do respectivo valor aos cofres do Tesouro Nacional, o qual deverá ser atualizado monetariamente a partir da data do presente acórdão, se pago após o vencimento;
9.5. autorizar o pagamento parcelado das dívidas, observados o art. 26 da Lei 8.443/1992 e o art. 217 do Regimento Interno do TCU;
9.6. autorizar, desde logo, a cobrança judicial das dívidas, caso não atendidas as notificações; e
9.7. dar ciência desta deliberação à Procuradoria da República no Estado do Pará, para as medidas que entender cabíveis."
3.	Ao analisar o feito, o auditor da Secretaria de Recursos (Serur) emitiu a seguinte instrução, cuja proposta foi corroborada pelo diretor da unidade (peças 152-153) :
"HISTÓRICO
2. Com objetivo de atender demanda da Advocacia Geral da União e do Ministério Público Federal, o Departamento Nacional de Auditoria do SUS - Denasus - realizou a Auditoria 7015, que tinha como objetivo verificar a aplicação dos recursos repassados pela União ao Fundo Municipal de Saúde - FMS de Cametá - PA, e a prestação de serviços médico-hospitalares pelas unidades de saúde sob a gestão municipal, no exercício de 2007. As irregularidades ensejadoras desta TCE foram constatadas na sobredita auditoria do Denasus, conforme Relatório de Auditoria constante da peça 1, p. 5-107, e consignadas no Relatório de TCE 64/2013 (peça 3, p. 46-48) .
3. Extrai-se do relato do tomador de contas e dos demais elementos de convicção constantes dos autos que os atos ilícitos geradores de dano ao erário estão configurados na seguinte constatação: ausência de comprovantes de despesas relativos a saques efetuados nas contas correntes do Banco do Brasil, no valor de R$ 3.188.992,31, relativas aos programas: Média e Alta Complexidade, Piso de Atenção Básica (PAB) , Vigilância em Saúde e Assistência Farmacêutica Básica, cujos débitos se encontram detalhados à peça 1, p. 59-85, e sintetizados na tabela a seguir:
	Data
	Valores em R$ 
	Data
	Valores em R$ 

	03/01/2007
	93.194,84
	25/07/2007
	154.754,03

	23/01/2007
	75.950,00
	27/07/2007
	84.740,00

	26/01/2007
	112.123,03
	24/08/2007
	241.750,19

	27/02/2007
	95.914,34
	25/09/2007
	277.894,34

	28/02/2007
	96.466,98
	18/10/2007
	4.500,00

	28/03/2007
	206.008,85
	19/10/2007
	118.636,00

	25/04/2007
	158.778,47
	25/10/2007
	159.368,21

	02/05/2007
	77.000,00
	27/11/2007
	277.997,45

	29/05/2007
	129.706,33
	12/12/2007
	65.218,90

	31/05/2007
	88.600,00
	18/12/2007
	118.636,00

	04/06/2007
	22.147,01
	20/12/2007
	281.349,90

	19/06/2007
	240.457,44
	Valor histórico total: 3.188.992,31

	06/07/2007
	7.800,00
	
4. O Relatório do Tomador de Contas Especial 64/2013 (peça 3, p. 46-48) , emitido em 29/4/2013, considerou que houve prejuízo ao erário causado pelos Srs. José Waldoli Filgueira Valente, Prefeito de Cametá - PA, de 1º/1/2005 a 31/12/2012, e Osvaldo Otávio Filgueira Valente, Secretário Municipal de Saúde, de 2/1/2005 a 31/12/2008, por autorizarem os supramencionados saques sem os respectivos comprovantes de despesas.
5. A Controladoria Geral da União emitiu relatório e certificado de auditoria 1126/2013 ratificando as conclusões do tomador de contas especial quanto à caracterização do dano ao erário e certificou a irregularidade das contas dos responsáveis (peça 3, p. 54-57) . O dirigente do Órgão de Controle Interno emitiu parecer de sua competência (peça 3, p. 58) , bem como houve pronunciamento ministerial (peça 3, p. 59) .
6. Os responsáveis solidários foram inscritos no Siafi, na conta 'Diversos Responsáveis' a débito do responsável principal, José Waldoli Filgueira Valente, tendo como solidário Osvaldo Otávio Filgueira Valente, conforme documento à peça 3, p. 50.
7. Em cumprimento ao despacho do dirigente da Secex-PA à peça 8 foi promovida a citação de José Waldoli Filgueira Valente, mediante o Ofício 2527/2014-TCU/Secex-PA (peça 12) , datado de 5/12/2014, Aviso de Recebimento (AR) às peças 13 e 14, de 17/12/2014; e de Osvaldo Otávio Filgueira Valente, por meio do Ofício 2470/2014-TCU/Secex-PA (peça 11) , datado de 26/11/2014, AR à peça 15, o qual, após três tentativas, foi devolvido com a informação de ausência do destinatário, sendo promovida nova citação, mediante o Ofício 0012/2015-TCU/Secex-PA (peça 16) , datado de 8/1/2015, Aviso de Recebimento (AR) à peça 17, de 30/1/2015.
8. O ofício encaminhado a José Waldoli Filgueira Valente retornou ao remetente com a informação de que havia mudado (peça 18) .
9. Foram realizadas pesquisas na internet/sistemas internos (peça 19) , sendo localizado endereço diverso do constante na base do CPF, identificado no TC Processo 005.375/2013-4, no qual o responsável teve ciência do Ofício 2426/2014, conforme despacho à peça 20.
10. Por meio do Ofício 0620/2015-TCU/Secex-PA (peça 21) , datado de 31/3/2015, foi promovida a citação de José Waldoli Filgueira Valente, recebido em 16/4/2015, conforme AR à peça 22, de 16/4/2015.
11.  José Waldoli Filgueira Valente solicitou prorrogação de prazo para apresentação de alegações de defesa (peça 23) , no que foi atendido (peça 24) , com prorrogação do prazo em 30 (trinta) dias a contar do término do prazo inicialmente concedido, com recebimento do ofício de atendimento do pleito em 20/5/2015 (peça 26) . O responsável apresentou tempestivamente suas alegações de defesa (peças 27 a 33) , analisadas na instrução de peça 35.
12. Apesar de Osvaldo Otávio Filgueira Valente ter tomado ciência do expediente que lhe foi encaminhado, conforme atesta o aviso de recebimento (AR) que compõe a peça 17, não atendeu a citação e não se manifestou quanto às irregularidades verificadas.
13. Em análise de mérito, empreendida na instrução de peça 35, a Secex-PA concluiu pela rejeição total das alegações de defesa apresentadas por José Waldoli Filgueira Valente, propondo que as contas dos responsáveis fossem julgadas irregulares, condenando-os em débito solidário e em multa individual. O Parquet especializado manifestou concordância com o referido encaminhamento em parecer à peça 38 de lavra do Procurador Rodrigo Medeiros de Lima.
14. Em despacho à peça 40, o Relator, Ministro Vital do Rêgo, determinou o encaminhamento do processo ao Denasus para que procedesse à análise dos elementos apresentados por José Waldoli Filgueira Valente, de modo que emitisse juízo conclusivo sobre a prestação de contas.
15. Mediante Ofício 0656/2017-TCU/Secex-PA, de 20/4/2017 (peça 41) , com Aviso de Recebimento AR dos correios à peça 42, foi efetivada diligência ao Fundo Nacional de Saúde para que se manifestasse sobre os documentos apresentados.
15.1. Contudo, conforme Ofício 005.365/2017/DIAN/DEFNS/FNS/SE/MS, de 26/5/2017 (peça 43) , o FNS esclareceu que regimentalmente não cabia àquele Fundo apresentar manifestação conclusiva sobre a prestação de contas dos responsáveis.
15.2. Após diversos encaminhamentos (peças 44 a 52) , com vistas a dar cumprimento ao Despacho de peça 40, foi enviado à Secex-PA o Ofício 11/2018/CGAUD/DENASUS/SGEP/MS, de 3/1/2018 (peça 53, p. 1) .
15.3. O referido expediente encaminha a cópia do Parecer 998/SEI/2017-COPLAO/CGAUD/DENASUS/SGEP/MS, de 29/12/2017 (peça 53, p. 2) que, após a análise da documentação apresentada pelo responsável, concluiu pela regularidade das despesas questionadas neste processo de TCE.
16. Em instrução à peça 56, a Secex-PA considerou insuficiente o parecer encaminhado pelo Denasus para afastar o débito, ante a falta de elementos comprobatórios das análises realizadas. Após o confronto entre supostos dispêndios encontrados nos documentos acostados aos autos a título de comprovação das despesas e as glosas do Denasus, a unidade técnica concluiu não ser possível aferir o nexo de causalidade entre os recursos do FNS e as despesas cujos comprovantes foram apresentados pelo responsável. Com efeito, a Secex-PA reiterou a proposta de encaminhamento anterior no sentido de julgar irregulares as contas dos responsáveis e condená-los em débito e multa.
17. Em parecer à peça 59, o membro do MPTCU opinou que, preliminarmente, fosse diligenciado o Denasus que encaminhasse cópia do Parecer Técnico 2364, que fundamentou as conclusões expostas por aquela entidade no Parecer 998/SEI/2017-COPLAO/CGAUD/DENASUS/SGEP/MS. Referida sugestão foi acolhida pelo Relator em despacho à peça 60.
18. Realizou-se a diligência por intermédio do Ofício 1391/2018-TCU/Secex-PA (peça 61) . Em resposta à peça 64, o Denasus remeteu cópia do Parecer Técnico 2364 (peça 64, p. 2-6) .
19. Na sequência, a Secretaria de Controle Externo de Tomada de Contas Especial (SecexTCE) concluiu que não houve a comprovação da boa e regular aplicação dos recursos sacados das contas de recursos do SUS, repassados pelo Fundo Nacional de Saúde, em virtude da documentação acostada aos autos e das alegações de defesa serem incapazes de afastar as irregularidades constatadas (peças 67-69) .
20. O Ministério Público junto ao TCU (MPTCU) concordou com a unidade técnica no sentido de julgar as contas dos responsáveis como irregulares, condenando-os solidariamente ao débito pela não comprovação da boa e regular aplicação dos recursos repassados pelo Fundo Nacional de Saúde, aplicando-lhes multa prevista no art. 57 da Lei 8.443/1992 (peça 70) .
21. O Tribunal de Contas da União proferiu o Acórdão 607/2020-TCU-Primeira Câmara, Ministro Relator Vital do Rêgo, na qual julgou as contas dos responsáveis como irregulares, condenando-os solidariamente ao ressarcimento do débito, atualizados monetariamente, acrescidos de juros de mora, e aplicadou-lhes multas individuais no valor de R$ 50.000,00 (cinquenta mil reais) (peça 71) .
22. Discordantes da decisão proferida pelo Tribunal, interpuseram recurso de reconsideração contra o Acórdão 607/2020-TCU-Primeira Câmara, Ministro Relator Vital do Rêgo, o qual foi considerado, inicialmente, intempestivo pela Serur (peças 109-112) . O procurador legal se manifestou quanto a tempestividade do recurso devido a possíveis induções de erros no cálculo dos prazos processuais, alterados pela Portaria 61/2020 e 71/2020, e erro na autuação, bem como trouxe novos elementos aos autos (peças 114-121) . O Ministério Público junto ao TCU (MPTCU) se manifestou a favor de novo exame de admissibilidade, utilizando-se as datas correspondentes indicadas em seu parecer (peça 122) , a qual houve concordância do Relator do Recurso, Ministro Bruno Dantas (peça 123) . Em novo exame de adminissibilidade, a Serur se manifestou pela tempestividade do Recurso (peças 125-126) , tendo o Ministro Relator do Recurso admitido o recurso (peça 130) . Verifica-se que, às peças 127 e 128, a Consultoria Jurídica do Tribunal acostou cópia da decisão do Juízo da 1ª Vara Federal Cível da SJPA que deferiu o pedido de tutela de urgência para suspender a eficácia do Acórdão 607/2020-TCU-Primeira Câmara do TCU, proferido nesta TCE. Em atenção à decisão judicial, em 28/9/2020, o TCU procedeu à exclusão do recorrente do Cadirreg (peça 129) .
EXAME DE ADMISSIBILIDADE
23. Reitera-se o exame preliminar de admissibilidade (peça 125-126) , ratificado à peça 130 pelo Relator, Ministro Bruno Dantas, que concluiu pelo conhecimento do recurso de reconsideração interposto por José Waldoli Filgueira Valente e Osvaldo Otávio Filgueira Valente. Conforme decisão judicial do processo 1025752-28.2020.4.01.3900, 1ª Vara Federal Cível de SJPA, acostados à peça 127, suspendeu-se os efeitos do Acórdão 607/2020-TCU-Primeira Câmara.
EXAME TÉCNICO
Delimitação
24. O presente recurso tem por objeto examinar:
a) a prescrição da pretensão de ressarcimento ao erário;
b) a regularidade das contas.
a) A prescrição da pretensão de ressarcimento ao erário
Análise
25. A alegação de prescrição assume particular relevância ante o julgamento, pelo STF, do RE 636.886 (tema 899 da repercussão geral) . Pela jurisprudência até então vigente, a ação de ressarcimento era considerada imprescritível, por força do art. 37, § 5º, da Constituição Federal. Todavia, no julgamento do RE 636.886 foi conferida nova interpretação a esse dispositivo, fixando-se a tese de que 'é prescritível a pretensão de ressarcimento ao erário fundada em decisão de Tribunal de Contas'.
26. O Código Civil (adotado pelo Acórdão 1441/2016-TCU-Plenário) e a Lei 9.873/1999 constituem as duas alternativas que, de forma mais consistente, polarizam os debates acerca do regime de prescrição a ser observado no processo de controle externo.
27. Nas situações em que a prescrição tenha ocorrido por algum dos dois regimes, a Serur tem proposto o sobrestamento do julgamento do recurso, notadamente porque o acórdão proferido no RE 636.886 ainda está sujeito a embargos declaratórios, sendo possível o esclarecimento de pontos importantes da decisão ou mesmo a modulação de seus efeitos, para preservar as ações de controle instauradas com base na jurisprudência até então vigente.
28. Já nas demais situações, em que a prescrição não se operou por nenhum dos dois regimes, é possível o imediato julgamento do recurso, pois o desfecho não se alterará qualquer que seja a premissa adotada (imprescritibilidade, prescritibilidade pelo Código Civil ou prescritibilidade pela Lei 9.873/1999) .
29. Na situação em exame não ocorreu a prescrição, por nenhum dos dois regimes, como demonstrado na sequência.
30. Análise da prescrição segundo os critérios do Acórdão 1.441/2016-TCU-Plenário]
30.1. Quanto à análise da prescrição segundo os critérios do Código Civil  (cf. Acórdão 1441/2016-TCU-Plenário) , verifica-se que, no acórdão recorrido, foi imputado o débito e a multa do art. 57 da Lei 8.443/1992, (Ácordão, peça 71, p. 1-2, itens 9.3 e 9.4) .
30.2. Considerando as premissas de que as pretensões punitiva e de ressarcimento se submetem ao mesmo regime; de que o Acórdão recorrido é posterior a uniformização de jurisprudência pacificada pelo Acórdão 1441/2016-TCU-Plenário e, portanto, já julgou a aplicação da multa sob a ótica do prazo prescricional da pretensão punitiva do TCU ser de dez anos, com fundamento no Código Civil; e de que o Acórdão recorrido aplicou multa aos responsáveis, conclui-se que não estariam prescritas a possibilidade de aplicação de multa e, consequentemente, a de condenação ao ressarcimento, caso fossem adotados, para ambos os fins, os parâmetros definidos no Acórdão 1441/2016-TCU-Plenário, com fundamento no Código Civil.
30.3. No que concerne à análise da prescrição pelo regime da Lei 9.873/1999, é preciso considerar os seguintes parâmetros:
a) Termo inicial:
a.1) a Lei 9.873/1999, art. 1º, parte final, traz previsão expressa a respeito do início do prazo em se tratando de infração de caráter permanente ou continuado. Nesta hipótese, a prescrição começa a correr não da data de cada fato, e sim 'do dia em que tiver cessado' a permanência ou a continuidade;
a.2) na hipótese em exame, estão presentes os requisitos típicos de infração permanente ou continuada, consubstanciada em saques contínuos e recorrentes de contas do Fundo Municipal de Saúde - FMS DE Cametá, PA, sem a devida comprovação da boa e regular aplicação de recursos do Sistema Único de Saúde (SUS) , em desacordo com a legislação pertinente. Assim, deveria ter-se como termo inicial da prescrição a data do último saque indevido imputado a cada responsável, qual seja, em 20/12/2007.
b) Prazo: a Lei 9.873/1999 apresenta um prazo geral, de cinco anos (art. 1º) , e um prazo especial, previsto no art. 1º, § 2º, a saber: 'quando o fato objeto da ação punitiva da Administração também constituir crime, a prescrição reger-se-á pelo prazo previsto na lei penal';
b.1) Prazo especial: conforme jurisprudência do STJ 'a pretensão punitiva da administração pública em relação a infração administrativa que também configura crime em tese somente se sujeita ao prazo prescricional criminal quando instaurada a respectiva ação penal' (REsp 1116477/DF) .
b.1.1) O art. 52 da Lei 8.080/1990 dispõe que 'sem prejuízo de outras sanções cabíveis, constitui crime de emprego irregular de verbas ou rendas públicas (Código Penal, art. 315) a utilização de recursos financeiros do Sistema Único de Saúde (SUS) em finalidades diversas das previstas nesta lei'. A prescrição do crime previsto no Art. 315 do Decreto Lei 2.848/1940 (Código Penal) é de três anos, inciso VI, art. 109 c/c com art. 315, Código Penal. Conforme jurisprudência do STJ (Resp 1116477/DF) , realizou-se consulta aos sistemas de processos do TJ-PA em 12/11/2020, a qual não identificou nenhuma ação penal com os responsáveis elencados nesse processo de contas especiais. Portanto, o prazo para análise da possível prescrição de pretensão de ressarcimento ao erário a ser utilizado é o geral de cinco anos.
c) Interrupções: no regime da Lei 9.873/1999, verificam-se causas interruptivas da prescrição, listadas a seguir.
c.1) Interrupção por ato inequívoco de apuração do fato: trata-se da interrupção da prescrição 'por qualquer ato inequívoco, que importe apuração do fato' (Lei 9.873/1999, art. 2º, II) . No caso, por esse fundamento, a prescrição foi interrompida:
c.1.1) por auditoria realizada pelo Departamento Nacional de Auditoria do SUS - Denasus - no Município de Cametá/PA, em 23/1/2008, para verificar a aplicação de verbas repassadas do Sisistema Único de Saúde (SUS) , pela União, ao Fundo Municipal de Saúde - FMS, objeto de transferência de recursos na modalidade fundo a fundo, cujo relatório foi emitido em 2/9/2008 (peça 1, p. 3-89) ;
c.1.2) pelos Ofícios 018777 e 018778 MS/SE/FNS, de 31/7/2009  (peça 2, p. 158-164) , dirigidos, respectivamente, ao Prefeito Municipal de Cametá/PA, José Waldoli Filgueira Valente e ao Secretário Municipal de Saúde de Cametá/PA, Osvaldo Otávio Filgueira Valente; ressalte-se que esses ofícios consistiem essencialmente em ciência das cobranças de restituição de valor ao Tesouro Nacional, inserindo-se entre as 'as providências cabíveis para regularização da pendência ou reparação do dano', no caso de o Ministério da Saúde constatar a malversação, desvio ou não aplicação dos recursos, conforme dispõe o § 4º, Art, 33 da Lei 8.080/1990; embora, a rigor, não constitua 'ato inequívoco de apuração do fato', é sem dúvida o cumprimento de medida prevista em lei que descaracteriza qualquer sugestão de inércia da Administração;
c.1.3) pelo Ofícios 65 MS/SE/FNS, de 6/1/2012, dirigido, à prefeitura municipal de Cametá/PA (peça 2, p. 188-190) ;
c.1.4) pelo termo de autuação da tomada de contas especial lavrado pelo Ministério da Saúde, em 11/4/2013  (peça 3, p. 2) ;
c.1.5) pelo pronunciamento ministerial, em 5/12/2013, manifestando concordância com as conclusões do relatório e do certificado de auditoria e encaminhando a TCE a este tribunal, para julgamento (peça 3, p. 59) ;
c.1.6) pela autuação da presente TCE neste tribunal, em 3/1/2014  (cf. sistema e-TCU) ;
c.1.7) pela análise inicial pelo TCU do presente processo para apuração dos fatos e julgamento pelo tribunal de contas, em 24/11/2014  (peças 6-8) ;
c.1.8) pela diligência expedida pelo relator ao Denasus para análise de nova documentação acostada aos autos para emissão de juízo conclusivo sobre a prestação de contas de José Waldoli Filgueira Valente e Osvaldo Otávio Filgueira Valente, em 7/2/2017 (peça 40) ;
c.1.9) pela análise feita pelo TCU sobre o juízo conlusivo emitido pelo Denasus sobre a referida prestação de contas, em 23/3/2018  (peças 55-58) ;
c.1.10) pela diligência expedida pelo relator ao Denasus para disponibilizar o relatório embazador do juízo conclusivo sobre às referidas contas determinada pela peça 40, em 24/7/2018 (peça 60) ;
c.1.11) pela análise feita pelo TCU sobre a diligência feita ao Denasus sobre o relatório embazador do juízo conclusivo sobre às referidas contas determinada pela peça 40, em 22/6/2019  (peças 67-69) ;
c.2) Interrupção pela citação do acusado: trata-se da interrupção da prescrição 'pela notificação ou citação do indiciado ou acusado, inclusive por meio de edital' (Lei 9.873/1999, art. 2º, I) . No caso, por esse fundamento, a prescrição foi interrompida para Osvaldo Otávio Filgueira Valente em 30/1/2015, Aviso de Recebimento (AR) (peça 17) e para José Waldoli Filgueira Velente em 16/4/2015, Aviso de Recebimento (AR) (peça 22
c.3) Interrupção pela decisão condenatória recorrível (Lei 9.873/1999, art. 2º, inciso III) : por esse fundamento, houve a interrupção em 4/2/2020, data da sessão em que foi proferido o acórdão condenatório (peça 71) .
d) Prescrição intercorrente:
30.4. Nos termos do art. 1º, § 1º, da Lei 9.873/1999, opera-se a prescrição intercorrente se o processo ficar paralisado por mais de três anos, aguardando 'julgamento ou despacho'.
30.5. Note-se que há correlação entre essa hipótese e as causas de interrupção da prescrição do art. 2º. Com efeito, uma vez interrompida a prescrição por alguma das hipóteses desse dispositivo, o processo não pode ficar inativo, sem qualquer inovação processual relevante, por mais de três anos;
30.6. A finalidade da prescrição intercorrente, com seu prazo próprio, é a de assegurar a eficiência e celeridade nas apurações administrativas. Seria contrária a essa finalidade a paralisação injustificada do processo por período maior que o triênio estabelecido para a hipótese.
30.7. Diante da análise da questão prescricional procedida nos itens acima, conclui-se que não ocorreu prescrição do dano ao erário com base no regime do Acórdão 1441/2016-TCU-Plenário e também não ocorreu segundo a Lei 9.873/1999.
30.8. Mesmo em relação ao termo inicial de 2007, a prescrição foi seguidamente interrompida por inequívoca atuação do Ministério da Saúde, em 2008, 2009 e 2012 até a instauração da TCE, em 2013. Antes que transcorresse o prazo de prescrição intercorrente de três anos, na fase interna, o processo foi concluído em 2013. Em 2014, a TCE foi autuada neste tribunal. Durante o curso do processo no TCU, houve diversas situações que interromperam o prazo prescricional, como a citação dos responsáveis em 2015, a apuração dos fatos em 2014, 2017, 2018 e 2019, e a decisão condenatória em 2020.
30.9. Portanto, na situação em exame, não teria ocorrido a prescrição caso se adotasse o regime da Lei 9.873/1999 como referência e também não teria ocorrido caso se adotasse como critério o Código Civil, passando-se, assim, a análise do mérito do recurso de reconsideração quanto à regularidade das constas.
31. A regularidade das contas, a aplicação da multa e o ressarcimento do débito
31.1. Os recorrentes defendem que houve a aplicação dos recursos públicos, que lhes foram imputados pela omissão no dever de prestar contas, em benefício da coletividade dos administrados, em consonância da legislação vigente à época, juntando aos autos, os comprovantes de pagamento e os extratos bancários das contas em que foram efetivadas os saques dos recursos federais e as contas em que houve o depósito desses recursos. Nesse sentido, recorrem solicitando a reforma do Acórdão 607/2020 para julgar as contas dos recorrentes como regulares e, consequentemente, cancelar a multa lhes imputada e o ressarcimento do débito. Em síntese, argumentam que (peças 106 e 108, p. 1-9) :
a) houve a aplicação dos recursos públicos transferidos pelo governo federal ao município, juntando os comprovantes de pagamento de servidores da saúde, em específico, da Atenção Básica, de Média e Alta Complexidade e da Vigilância Sanitária, referentes aos 3 quadrimestres de 2007, bem como quadro resumo com a especificação da aplicação dos recursos públicos federais (despesas) e os respectivos saques das contas, cuja irregularidade lhes foram imputadas;
b) a irregularidade verificada seria de caráter meramente formal, rogando a aplicação do princípio do formalismo moderado e dos princípios da razoabilidade e proporcionalidade na aplicação da decisão a ser proferida pelo TCU em relação ao julgamento das contas e da aplicação da multa lhes imputadas.
Análise
32. Para verificar os argumentos trazidos pelos recorrentes, analisou-se os documentos juntados aos autos a fim de se verificar a existência de nexo de causalidade necessária à comprovação da boa e regular aplicação dos recursos. Somente com a presença do nexo de causalidade entre o recebimento dos recursos públicos e aplicação dos mesmos, conforme a legislação vigente à época, seria possível afastar, no todo ou em parte, o débito imputado e, consequentemente, a alteração no julgamento das contas dos recorrentes para regulares ou regulares com ressalvas, conforme a legislação.
33. Ademais, é importante mencionar que o pagamento de servidores com os recursos do SUS é possibilitado pela legislação, conforme dispõe a Portaria 204, de 29 de janeiro de 2007 do Ministério da Saúde, norma vigente à época, no inciso II, § 2º, Art. 6, in fine:
'Os recursos referentes aos Blocos de Atenção Básica, Atenção de Média e Alta Complexidade Ambulatorial e Hospitalar, Vigilância em Saúde, Gestão do SUS e Assistência Farmacêutica não poderão ser utilizados para o pagamento de servidores ativos, exceto aqueles contratados exclusivamente para desempenhar funções relacionadas aos serviços relativos ao respectivo bloco, previstos no respectivo Plano de Saúde'
34. Todavia, como se extrai do trecho final da norma, há a necessidade de que haja previsão de tais dispêndios no Plano de Saúde do ente federativo, o que não se verifica no presente caso, conforme documentos contidos nos autos. Essa exigência demonstra que a norma requer planejamento prévio para utilização dos recursos do SUS com o pagamento de servidores, devido à própria característica contínua e periódica (mensal) dessas despesas.
35. Diante disso, analisou-se os quadros resumo trazidos pelos recorrentes, com as informações de vínculo entre os recursos disponibilizados pelo governo federal e as despesas efetuadas com esses recursos, consolidadas na tabela à peça 144, bem como os extratos bancários e as notas de empenho, liquidação e pagamento das despesas discriminadas.
36. Como se verifica na tabela consolidada (peça 144) , existem alguns fatos que não permitem o estabelecimento de nexo de causalidade entre as despesas informadas e os recursos recebidos, quais sejam:
a) os pagamentos dos servidores não se referem a todos os meses do ano de 2007, o que torna razoável concluir não ser possível vincular essas despesas aos recursos recebidos, dado o caráter contínuo e periódico dessas despesas;
b) os valores das notas de pagamento, folhas de pagamento mensais consolidadas e valor dos saques às contas dos recursos do SUS (irregularidade imputada) são divergentes;
c) ausência de extratos bancários nos autos que demonstrem o destino dos recursos sacados do SUS. Em alguns casos existe o extrato bancário, identificando o saque dos recursos federais, mas não existe extrato bancário de contas do município, identificando o recebimento desses recursos, conforme foi argumentado pelos recorrentes, como se extraí da coluna da planilha consolidada, Página (Extrato Conta Origem e Extrato Conta Destino) (peça 144) ; e
d) ausência de comprovação das despesas informadas nos extratos bancários das contas do município para os quais foram transferidos os recursos SUS recebidos na modalidade fundo a fundo.
37. Ademais, consoante o Acórdão 1072/2017-TCU-Plenário, item 9.3.3:
'tratando-se de débito decorrente de dano ao erário propriamente dito, cabe ao gestor responsável pela irregularidade a obrigação de devolver os recursos, visto que, nessas situações, não há evidências de que eles tenham sido aplicados em prol de alguma finalidade pública, devendo a recomposição ser feita ao Fundo Nacional de Saúde, em respeito ao disposto no art. 2º, inciso VII, do Decreto 3.964/2001 combinado com o art. 33, § 4º, da Lei 8.080/1990'.
38. Portanto, entende-se que o julgamento pela irregularidade, imputação de débito e aplicação da multa está de acordo com a jurisprudência desse tribunal e com o caso concreto.
39. Pelo exposto, não há como acolher as razões apresentadas.
CONCLUSÃO
40. Das análises anteriores, conclui-se que:
a) considerando a premissa de que as pretensões punitiva e de ressarcimento se submetem ao mesmo regime, conclui-se que não estariam prescritas a aplicação de multa e a condenação ao ressarcimento, caso fossem adotados, para ambos os fins, os parâmetros definidos no Acórdão 1441/2016-TCU-Plenário; adotando-se as premissas fixadas na Lei 9.873/1999 ao caso em exame, e mesmo considerando-se o prazo geral, de cinco anos, observa-se que não teria ocorrido a prescrição; e
b) não é possível estabelecer o nexo de causalidade entre os débitos imputados por saques sem a comprovação da boa e regular aplicação de recursos do SUS e as despesas informadas pelos recorrentes nos autos; e
c) uma vez que as contas foram julgadas irregulares e foi imputada a obrigação de devolver os recursos repassados aos recorrentes por irregularidades apontadas; a sanção de multa aplicada aos recorrentes, cujo valor foi de R$ 50.000,00, teve por fundamento o art. 57, normativo que se amolda com perfeição ao caso concreto, onde houve o julgamento em débito dos recorrentes.
41. Com base nessas conclusões, propõe-se, conhecer do recurso para, no mérito, negar-lhe provimento.
PROPOSTA DE ENCAMINHAMENTO
42. Ante o exposto, submete-se à consideração superior a presente análise do recurso de reconsideração interposto por José Waldoli Filgueira Valente e Osvaldo Otávio Filgueira Valente contra o Acórdão 607/2020-TCU-Primeira Câmara, propondo-se, com fundamento nos artigos 32, inciso I, e 33, da Lei 8.443/1992, c/c o artigo 285 do RI/TCU:
a) conhecer do recurso e, no mérito, negar-lhe provimento;
b) alertar que a eficácia da decisão condenatória deve ficar em suspenso, cabendo a unidade técnica de origem a adoção de eventuais medidas a seu cargo, em especial, o acompanhamento do desfecho da ação judicial 1025752-28.2020.4.01.3900, para então adotar, se for o caso, as medidas de execução.
c) dar ciência da deliberação que vier a ser adotada aos recorrentes e aos demais interessados."
4.	O titular da Serur divergiu da proposta, emitindo pronunciamento no seguinte sentido (peça 154) :
"4. Os recorrentes alegam que os valores questionados foram utilizados no pagamento de servidores da secretaria de saúde municipal atinentes às áreas de Atenção Básica, de Média e Alta Complexidade e de Vigilância Sanitária.
5. A documentação apresentada, consistente em extratos bancários, contracheques, notas de empenho e ordem de pagamento, foi consolidada na planilha acostada à peça 144, a qual apresenta inconsistências na coluna relativa aos 'valores em que há comprovação de recebimento dos recursos em contas bancárias do município por extrato bancário', quais sejam: uma das parcelas que compõe o débito do dia 29/5/2017, seu valor correto é R$ 27.472,56, e não R$ 27.452,53, e o valor correto do débito relativo ao dia 31/5/2007 é R$ 88.600,00, e não R$ 83.600,00, conforme Constatação 1013 e 865 do Relatório de Auditoria 7015 (peça 1, p. 67 e 69) . Dessa forma, o total dessa coluna é R$ 2.265.928,64.
6. Da análise da planilha de peça 144 em cotejo com os outros elementos constantes dos autos, conclui-se que o valor de R$ 2.265.928,64, retirado das contas específicas dos programas do SUS, foi depositado em contas correntes do município do Banco da Amazônia, registrado contabilmente na conta 'Caixa' da Secretaria Municipal de Saúde e utilizado para pagamento da folha de pessoal da aludida secretaria. Sendo assim, em relação a esses valores, houve desvio de objeto, pois foram aplicados na mesma área de governo (v.g. Acórdão 1584/2015-TCU-Segunda Câmara, da relatoria do Ministro Vital do Rêgo) .
7. Relativamente aos demais valores, abaixo listados, como não há evidências nos autos de sua aplicação, entende-se que restou configurado dano ao erário propriamente dito:
	DATA
	VALOR (R$) 
	OBSERVAÇÃO

	6/7/2007
	7.800,00
	O recorrente alega que não identificou esse valor 

	24/8/2007
	22.435,70 (a) 
	Não foi comprovada a sua aplicação 

	25/9/2007
	277.894,34 
	Valor não constante da coluna 'valor de débito imputado' da planilha de peça 144

	18/10/2007
	4.500,00
	O recorrente alega que não identificou esse valor

	25/10/2007
	29.945,28 (b) 
	Não foi comprovada a sua aplicação 

	25/11/2007
	277.997,45
	O recorrente alega que não consta do recurso

	12/12/2007
	65.218,90
	Não foi comprovada a sua aplicação

	18/12/2007
	118.636,00
	Não foi comprovada a sua aplicação

	20/12/2007
	118.636,00 (c) 
	Não foi comprovada a sua aplicação

	VALOR HISTÓRICO TOTAL R$ 923.063, 67

 (a) Valor componente da parcela do débito de R$ 241.750,19 (R$ 22.435,70+R$ 28.756,56+R$ 105.817,93+R$ 84.740,00) ;
 (b) Valor componente da parcela do débito de R$ 159.368,21 (R$ 22.497,31+R$ 29.945,28+R$ 106.925,62) ; e
 (c) Valor componente da parcela do débito de R$ 281.349,90 (R$ 24.054,46+R$ 28.430,36+R$ 110.229,08+R$ 118.636,00) 
II
8. A Lei Complementar 141/2012 (LC 141/2012) , que regulamentou o § 3º do art. 198 da Constituição Federal e deu novo tratamento a diversas questões relativas ao emprego de recursos do Sistema Único de Saúde, definiu as despesas passíveis de serem consideradas como ações e serviços públicos de saúde.
9. Em linhas gerais, a LC 141/2012 estabeleceu que são consideradas como despesas em ASPS aquelas voltadas para a promoção, proteção e recuperação da saúde que atendam, simultaneamente, aos princípios estatuídos no art. 7º da Lei 8.080/1990 e, ainda, às seguintes diretrizes: (i) sejam destinadas às ações e serviços públicos de saúde de acesso universal, igualitário e gratuito; (ii) estejam em conformidade com objetivos e metas explicitados nos Planos de Saúde de cada ente da Federação e (iii) sejam de responsabilidade específica do setor da saúde.
10. Diante de evidências de que o Fundo Nacional de Saúde (FNS) , com base na LC 141/2012 e no Decreto 7.827/2012, estava se recusando a instaurar tomadas de contas especiais, a despeito dos indícios de débito apontados pelo Departamento Nacional de Auditoria do SUS (Denasus) envolvendo recursos de origem federal, a Secretaria de Controle Externo da Saúde (SecexSaúde) formulou representação para apuração dos fatos (TC Processo 022.118/2015-2) .
11. Por oportuno, registre-se que o Decreto 7.827/2012 cuidou, dentre outras providências, de dispor sobre os procedimentos de suspensão e restabelecimento das transferências voluntárias da União nos casos de descumprimento da aplicação dos recursos em ações e serviços públicos de saúde de que trata a Lei Complementar 141/2012.
12. Por intermédio do Acórdão 1072/2017-TCU-Plenário (rel. Min. Bruno Dantas) , o TCU apreciou a sobredita representação e firmou entendimentos acerca do tratamento a ser dado aos débitos relativos a recursos federais do Sistema Único de Saúde (SUS) transferidos 'fundo a fundo' aos estados, municípios e ao Distrito Federal, entre os quais, na presente análise interesse aqueles abaixo transcritos:
 (...) 
9.3.2. com relação aos débitos decorrentes de desvio de objeto ou finalidade:
9.3.2.1. o art. 27, inciso I, da Lei Complementar 141/2012 impõe a obrigação de devolução dos valores aplicados indevidamente, não fazendo distinções entre o desvio de objeto e o de finalidade;
9.3.2.2. considerando que as despesas irregulares são realizadas em benefício da comunidade local, cabe, na linha do que determina o art. 3º Decisão Normativa TCU 57/2004 e o art. 27, inciso I, da Lei Complementar 141/2012, ao ente federado a obrigação de recompor, com recursos próprios, os valores gastos indevidamente, atualizados monetariamente, ao fundo de saúde do ente beneficiário do repasse, podendo, ainda, haver a responsabilização solidária do agente público causador da irregularidade e a sua apenação com multa;
 (...) 
9.3.3. tratando-se de débito decorrente de dano ao erário propriamente dito, cabe ao gestor responsável pela irregularidade a obrigação de devolver os recursos, visto que, nessas situações, não há evidências de que eles tenham sido aplicados em prol de alguma finalidade pública, devendo a recomposição ser feita ao Fundo Nacional de Saúde, em respeito ao disposto no art. 2º, inciso VII, do Decreto 3.964/2001 combinado com o art. 33, § 4º, da Lei 8.080/1990;
 (...) 
13. O mencionado acórdão não tratou das situações com fatos geradores anteriores à publicação da LC 141/2012, que é a hipótese do caso vertente, pois os recursos foram aplicados em 2007 e a lei complementar publicada em 2012.
14. Quanto a esse ponto, na fundamentação do Acórdão 1045/2020-TCU-Plenário (rel. Min. Benjamin Zymler) , o relator consignou que, antes da vigência da LC 141/2012, a jurisprudência amplamente majoritária desta Corte de Contas era no sentido da não-devolução de recursos aplicados em desvio de objeto, seja nas transferências na área de saúde 'fundo a fundo', seja nas transferências via convênios e outros congêneres. Em seguida, o relator destacou que com 'o advento dessa norma, vem se formando uma corrente jurisprudencial no sentido de que, mesmo para recursos repassados antes de sua vigência, haveria a obrigação de ressarcimento do ente municipal ao respectivo fundo municipal de saúde (v.g. Acórdão 1037/2019-TCU-Plenário e 3.536/2019 - 1ª Câmara) '.
15. Vale mencionar que em parecer atinente ao aludido acórdão, o Ministério Público junto ao TCU (MPTCU) opinou por que esta Corte firmasse o seguinte entendimento: desvio de objeto na aplicação de recursos do Fundo Nacional de Saúde, se ocorrido anteriormente à publicação da Lei Complementar 141/2012, não configura débito e, portanto, não enseja a necessidade de restituição dos valores empregados.
16. O relator não acolheu essa proposta de fixação de entendimento, não obstante tenha reconhecido que a 'determinação para que a municipalidade recomponha os próprios cofres municipais pode ter o efeito contrário, ou seja, servir de estímulo para que o gestor pratique o desvio de objeto. Isso porque, ciente de que a determinação, de acordo com os necessários trâmites processuais, não ocorrerá durante o seu mandato, o gestor pode se sentir estimulado a praticar o ilícito de forma a prejudicar o seu sucessor, eventual adversário político. Ou seja, o prefeito antecessor pratica o ato ilícito para atender interesses próprios de sua gestão e ainda prejudica o seu sucessor'.
17. Na esteira do voto do relator do referido acórdão, o colegiado Pleno entendeu que não existe interesse público na determinação para o ressarcimento do débito pela municipalidade ao fundo municipal da saúde quando configurado desvio de objeto na aplicação dos recursos. Nesse sentido, também foram prolatados os seguintes Acórdão 12751/2020-TCU-Primeira Câmara, da relatoria do Ministro-Substituto Weder de Oliveira; 7.250/2020-TCU-2ª Câmara, da relatoria da Ministra Ana Arraes; 1.709/2021-TCU-2ª Câmara, da relatoria do Ministro Raimundo Carreiro; 1.402/2021-TCU-1ª Câmara, Ministro-Substituto Augusto Sherman Cavalcanti; 1.379/2021-TC-1ª Câmara, da relatoria do Ministro Jorge Oliveira; e 34/2021-TCU-1ª Câmara, da relatoria do Ministro Vital do Rêgo.
18. Assim, entendo que o valor de R$ 2.265.928,64 deve ser abatido do débito imputado ao recorrente, tendo em vista que restou evidenciada sua aplicação em benefício da municipalidade, embora com desvio de objeto. Oportuno rememorar que o respectivo fato gerador é anterior à LC 141/2012 e que o Tribunal tem deixado de imputar ao ente municipal a obrigação de recompor, com seus recursos próprios, o seu Fundo Municipal de Saúde.
III
19. Apesar de não ter ocorrido a prescrição nos autos por nenhum dos dois regimes (Código Civil ou Lei 9.873/1999) , conforme exame empreendido pelo auditor, o qual contou com a anuência do diretor, entendo oportunas as considerações que se seguem.
20. Dada a relevância do tema e a necessidade de uniformizar os entendimentos no âmbito interno, esta unidade técnica desenvolveu estudo sobre a jurisprudência do Supremo Tribunal Federal sobre a prescrição no processo de controle externo ('Texto para Discussão 1/2021', anexado ao final deste pronunciamento) .
21. Foram analisadas decisões proferidas pelo STF após o julgamento do Mandado de Segurança 32.201, relativo à pretensão punitiva, e, em especial, as decisões adotadas após o julgamento do Recurso Extraordinário 636.886 (tema 899 da repercussão geral) , referente à pretensão de ressarcimento.
22. Quanto à pretensão punitiva, observa-se que já há orientação jurisprudencial sedimentada no STF. A partir do julgamento do MS 32.201, em 4/8/2017, várias decisões se seguiram, reafirmando a conclusão de que a prescrição da pretensão punitiva, no processo de controle externo, é regida pela Lei 9.873/1999.
23. Nessa linha há várias decisões recentes (MS 37424, DJe 14/10/2020; MS 36111, DJe 19/5/2020; MS 36799, DJe 05/10/2020; MS 36800, DJe 12/05/2020, entre outros) , expressando o seguinte entendimento:
'Na esteira de precedentes deste Supremo Tribunal, a regência da prescrição da pretensão punitiva do Tribunal de Contas da União decorre da interpretação sistemática dos arts. 1º e 2º da Lei 9.873/1999. Norma específica definidora da atuação sancionatória da Administração Pública federal, afasta-se, nestes casos, a disposição genérica da prescrição decenal prevista no Código Civil (fundamentação da decisão do MS 36274. Rel. Min. Cármen Lúcia, DJe 19/11/2020) .
A prescrição da pretensão punitiva do TCU é regulada pela Lei 9.873/1999, descabendo a aplicação do prazo decenal previsto na legislação civil (art. 205 do Código Civil) . Ao revés, incide o prazo quinquenal previsto na Lei 9.873/1999 (MS 32201, Rel. Min. Roberto Barroso, PRIMEIRA TURMA, DJe 7/8/2017; MS 35.512-AgR, Rel. Min. Ricardo Lewandowski, SEGUNDA TURMA, DJe 21/6/2019) . (ementa do acórdão do MS 35.940, Rel. Min. Luiz Fux, DJe 14/07/2020) '
24. Relativamente à pretensão de ressarcimento, no julgamento do RE 636.886 (tema 899 da repercussão geral) , em 20/04/2020, o STF fixou a tese de que 'é prescritível a pretensão de ressarcimento ao erário fundada em decisão de Tribunal de Contas'.
25. A primeira manifestação da Secretaria sobre as implicações desse julgamento ocorreu em 17/06/2020, em exame de recurso interposto no TC Processo 027.624/2018-8. Na oportunidade, ainda não havia sido publicado o inteiro teor do acórdão paradigma, muito embora já fosse conhecido o voto do relator, Ministro Alexandre de Moraes, e já estivesse divulgada a tese fixada na repercussão geral.
26. Considerando o tempo decorrido desde então, esta unidade técnica desenvolveu o estudo em anexo, para discussão interna, em que foram analisadas as decisões do STF proferidas após o julgamento do RE 636.886. O objetivo foi o de verificar se as conclusões defendidas pela secretaria desde a manifestação originária, no TC Processo 027.624/2018-8, estão em conformidade com o que o STF passou a decidir após a fixação da tese do Tema 899. Com isso, se fosse o caso, a secretaria poderia reajustar suas manifestações, até que sobrevenha orientação específica do TCU.
27. No estudo em questão foi analisado o inteiro teor de um número representativo de precedentes, com uma variabilidade relevante de relatores. As conclusões que se seguem reafirmam, no geral, os entendimentos contidos nas manifestações anteriores desta unidade, muito embora evidenciem a necessidade de modificações pontuais nas propostas, no que se refere à unificação do regime prescricional para ambas as pretensões (punitiva e de ressarcimento) e à desnecessidade do sobrestamento dos processos em que se verificar a prescrição.
28. Com efeito, a partir da revisão da recente jurisprudência do STF observa-se que não tem ocorrido o sobrestamento de processos, mesmo estando pendente o trânsito em julgado do RE 636.886. O STF vem realizando normalmente o julgamento dos casos concretos, até mesmo em função do entendimento de que a tese fixada em sede de repercussão geral tem aplicabilidade imediata, não requerendo o trânsito em julgado do processo paradigma.
29. Observa-se, também, que os processos já estão sendo julgados monocraticamente, o que evidencia a força da orientação fixada no julgamento do Tema 899. Como se sabe, pelo regimento interno do STF (art. 205) , o mandado de segurança pode ser julgado monocraticamente 'quando a matéria for objeto de jurisprudência consolidada do Tribunal'. De igual, modo, no recurso extraordinário poderá haver julgamento monocrático se a decisão recorrida, de instância inferior, for contrária à orientação firmada pelo STF em sede de repercussão geral (RISTF, art. 21, § 1º) . O fato de as decisões de mérito estarem sendo proferidas por esta sistemática, de julgamento monocrático, é indicativo da inexistência de hesitação quanto à orientação firmada no RE 636.886. Outra evidência nesse sentido é a constatação de que, nos agravos internos interpostos até o momento, em todos os casos houve a confirmação da decisão monocrática (vide os casos indicados no estudo) .
30. No exame das decisões do STF observou-se, ainda, que a tese fixada no Tema 899 aplica-se não só à execução, mas também à fase de constituição do título executivo pelo TCU. Uma defesa comum nas informações prestadas ao STF, nos mandados de segurança, é a de que a prescrição do ressarcimento se operaria apenas na fase de execução do acórdão do TCU, tal como na situação que embasou o julgamento do RE 636.886. Essa defesa, contudo, não tem sido acolhida, como evidenciam, por exemplo, as decisões proferidas na Reclamação 39497 e nas medidas cautelares no MS 37089 e no MS 37292.
31. Outra conclusão relevante é a de que a ressalva aos atos dolosos de improbidade não tem sido estendida ao processo de controle externo. É igualmente usual, nas informações prestadas ao STF nos mandados de segurança, a defesa de que a atuação do TCU estaria preservada na hipótese dos atos dolosos de improbidade, objeto do Tema 897 da repercussão geral (RE 852.475) . No entanto, em nenhum dos precedentes pesquisados essa ressalva foi aplicada a processos do tribunal de contas. Tem sido pacífico o entendimento de que a tese relativa ao Tema 897 restringe-se ao 'ressarcimento de valores perseguidos na esfera judicial decorrentes da ilegalidade ou da irregularidade de contas' (MS 37089, Rcl 39497 e MS 37292 MC, entre outros) , na linha do que também constou no voto do relator, no RE 636.886, de que 'as razões que levaram a maioria da Corte a estabelecer excepcional hipótese de imprescritibilidade, no tema 897, não estão presentes em relação as decisões do Tribunal de Contas que resultem imputação de débito ou multa'.
32. Por fim, o STF tem aplicado um mesmo regime para a prescrição, tratando as pretensões punitiva e de ressarcimento de modo uniforme. Mesmo nos processos que tratam do ressarcimento propriamente dito, é usual o STF referir-se unicamente a 'pretensão punitiva', a indicar que, inobstante algumas variações terminológicas, o prazo de prescrição tem sido tratado de modo uniforme, constituindo um lapso temporal para o órgão de controle externo agir e impor as consequências cabíveis no caso concreto, independentemente de tais consequências terem natureza punitiva ou ressarcitória. Em nenhum dos precedentes pesquisados houve a aplicação, pelo STF, de regimes distintos, uma para o débito, outro para a multa ou demais sanções.
33. Ademais, no exame da prescrição o STF não tem aplicado o prazo decenal previsto no Código Civil, embora essa seja outra defesa comum nas informações prestadas nos mandados de segurança, como pedido subsidiário. É certo que, em sede de medida cautelar, foram encontrados dois casos em que se aplicou o prazo decenal (MS 37310 e MS 37427) , diferenciando-se 'pretensão de ressarcimento' e 'pretensão de exigir contas'. Nesses dois casos, contudo, a própria relatora ressalvou que a questão seria mais bem examinada quando do julgamento de mérito dos mandados de segurança. Ademais, esse entendimento não foi acompanhado nas demais decisões cautelares objeto do estudo e, mais relevante, não foi aplicado nas decisões de mérito. No julgamento de mérito, em todos os casos pesquisados foi afastada a incidência do prazo decenal previsto no Código Civil, adotando-se o prazo quinquenal e as causas interruptivas da Lei 9.873/1999.
34. Apresentado esse contexto, e até ulterior orientação específica do Tribunal, esta secretaria continuará examinando a prescrição pelos regimes do Código Civil e da Lei 9.873/1999, sem prejuízo, no entanto, de formular propostas de encaminhamento orientadas pelas seguintes diretrizes:
a) as pretensões punitiva e de ressarcimento devem observar o mesmo regime na atividade de controle externo, dado o objetivo comum da prescrição, de fixar prazo para o Tribunal de Contas agir, buscando caracterizar o ilícito, identificar seu autor, dimensionar as consequências da conduta (em especial, a quantificação do dano) e impor as consequências legais, independentemente do fato de tais consequências terem natureza punitiva ou ressarcitória;
b) à luz da recente jurisprudência do STF a respeito, será adotado, como critério para as propostas, o regime prescricional previsto na Lei 9.873/1999;
c) caso tenha ocorrido a prescrição, pelo regime adotado como critério, não mais será proposto o sobrestamento do processo, no aguardo do trânsito em julgado do RE 636.886 (proposta essa que, de resto, não tem sido acolhida pelos colegiados do TCU) .
IV
35. Ante o exposto, manifesto-me por:
a) conhecer dos recursos de reconsideração e, no mérito, dar-lhes provimento parcial atribuindo-se ao débito solidário imputado aos recorrentes (subitem 9.3 do acórdão recorrido) a seguinte composição:
	VALOR (R$) 
	DATA DA OCORRÊNCIA

	7.800,00
	6/7/2007

	22.435,70
	24/8/2007

	277.894,34
	25/9/2007

	4.500,00
	18/10/2007

	29.945,28
	25/10/2007

	277.997,45
	25/11/2007

	65.218,90
	12/12/2007

	118.636,00
	18/12/2007

	118.636,00
	20/12/2007

b) reduzir proporcionalmente as multas aplicadas aos recorrentes mediante o subitem 9.4 do acórdão recorrido; e
c) comunicar o teor da decisão que vier a ser proferida aos recorrentes e à Procuradoria da República Estado do Pará."
5.	O Ministério Público junto ao TCU, por sua vez, emitiu o seguinte parecer (peça 155) :
"33. O Ministério Público alinha-se às conclusões e à proposta do titular da Serur, sem prejuízo de estender, com o mesmo raciocínio constante da manifestação à peça 154, a análise sobre os gastos realizados em 2007, pelo município de Cametá, com desvio de objeto.
34. Preliminarmente, apesar de não ter sido verificada a prescrição da pretensão punitiva e de ressarcimento sobre as parcelas de débito constantes do subitem 9.3 do Acórdão 607/2020-TCU-Primeira Câmara, o Parquet de Contas registra pontual discordância no que tange ao exame da prescrição realizado pela Serur à luz da Lei 9.873/1999 (letra 'c' do parágrafo 27.3 da instrução do AUFC à peça 152, p. 6-7) . A divergência se restringe à consideração de mais de uma causa interruptiva de mesma natureza (incisos do art. 2º da referida lei) , o que não vislumbramos possível, sob pena de permitir, no limite, infindáveis extensões do prazo prescricional, o que não se coaduna com o princípio da razoabilidade.
35. Inobstante esse ponto de dissonância, deixa-se de empreender análise da incidência da prescrição sob o regime da aludida lei, uma vez que, considerando o prazo geral de prescrição disciplinado no art. 205 da Lei 10.406/2002 - que se entende aplicável ao presente caso, diante da falta de norma específica que regula o instituto da prescrição da pretensão ressarcitória no âmbito do Controle Externo - não ocorreu a prescrição, consoante o exame da unidade técnica.
36. No que se refere ao mérito dos recursos de reconsideração, além das parcelas que foram indicadas pelo titular da Serur como passíveis de aceitação sob a forma de desvio de objeto na aplicação na área de Saúde - a serem excluídas da original condenação dos recorrentes -, o Ministério Público, a partir do exame dos elementos anexados aos autos pelos recorrentes (peças 114 a 120) , verifica que há outras parcelas também passíveis de aceitação, por não configurarem dano ao erário.
37. O exame mais detido sobre as parcelas que, no entendimento do titular da Serur, ainda deveriam ser exigidas como débito sob responsabilidade dos recorrentes mostra que algumas delas contam com a devida justificativa nos autos, por terem sido despendidas com desvio de objeto.
38. O quadro a seguir destaca as referidas parcelas e os respectivos comprovantes de que foram direcionadas para o benefício da municipalidade (pagamento de servidores municipais no ano de 2007) , por terem os recursos federais saído de diversas contas bancárias nas quais eram geridos os recursos do SUS no Banco do Brasil S.A. e, em seguida, ingressado em contas mantidas pelo município de Cametá no Banco da Amazônia S.A.:
	DATA
	VALOR (R$) 
	COMPROVAÇÃO

	24/8/2007
	22.435,70 (1) 
	Peça 117, p. 212 e 213

	18/12/2007
	118.636,00
	Peça 119, p. 108, 253 e 254

	20/12/2007
	118.636,00 (2) 
	Peça 119, p. 108, 253 e 363

 (1) montante que integra a parcela original de débito de R$ 241.750,19 (data de ocorrência: 24/8/2007) 
 (2) montante que integra a parcela original de débito de R$ 281.349,90 (data de ocorrência: 20/12/2007) 
39. Com a aceitação adicional dos três montantes indicados no quadro precedente, verifica-se a possibilidade de redução maior do débito, visto que o entendimento manifestado pelo Tribunal por meio do Acórdão 1045/2020-TCU-Plenário desaconselha, sobre as parcelas despendidas com desvio de objeto, mas mantidas na área de Saúde, que se proponha determinação para que os recursos sejam devolvidos ao fundo municipal de Saúde (vide subitem 9.3.2.2 do Acórdão 1072/2017-TCU-Plenário) .
40. Não se verifica prejuízo, contudo, para que as parcelas remanescentes, caracterizadas como 'débito decorrente de dano ao erário propriamente dito', nos termos indicados no subitem 9.3.3 do Acórdão 1072/2017-TCU-Plenário - por não terem sido apresentados os correspondentes comprovantes de despesa -, continuem a ser exigidas dos recorrentes, nos termos adiante indicados.
***
41. Diante do exposto, este representante do Ministério Público de Contas da União reitera sua concordância com a proposta do titular da Serur (peça 154) , com o acréscimo de três montantes que foram reconhecidos como aplicação com desvio de objeto na área de Saúde, sugerindo o seguinte encaminhamento para este processo:
a) conhecer dos recursos de reconsideração interpostos pelo Srs. José Waldoli Filgueira Valente e Osvaldo Otávio Filgueira Valente contra o Acórdão 607/2020-TCU-Primeira Câmara, nos termos dos arts. 32, inciso I, e 33 da Lei 8.443/1992, para, no mérito, dar-lhes provimento parcial;
b) alterar a redação do Acórdão 607/2020-TCU-Primeira Câmara, de modo que passe a vigorar com o seguinte teor:
b.1) nova conformação do quadro do subitem 9.3 da deliberação recorrida:
	VALOR (R$) 
	DATA DE OCORRÊNCIA

	7.800,00
	6/7/2007

	277.894,34
	25/9/2007

	4.500,00
	18/10/2007

	29.945,28
	25/10/2007

	277.997,45
	25/11/2007

	65.218,90
	12/12/2007

b.2) redução proporcional do valor da multa originalmente aplicada aos recorrentes por meio do subitem 9.4 do acórdão recorrido;
c) alertar que a eficácia da decisão condenatória deve ficar suspensa, em cumprimento à decisão judicial proferida em 9/10/2020 no Processo 1025752-28.2020.4.01.3900, em curso na 1ª Vara Federal Cível da Seção Judiciária do Pará, cabendo à unidade técnica de origem a adoção de eventuais medidas a seu cargo, em especial, o acompanhamento do desfecho da referida ação judicial, para então adotar, se for o caso, as medidas de execução;
d) dar ciência da deliberação que vier a ser proferida pelo Tribunal aos recorrentes, à prefeitura municipal de Cametá/PA e à Procuradoria da Repu¿blica no Estado do Para¿.
É o relatório.

Victor Hugo Ramos Reis (23.195/OAB-PA), Alano Luiz Queiroz Pinheiro (10.826/OAB-PA) e outros, representando Osvaldo Otávio Filgueira Valente; João Batista Cabral Coelho (19846/OAB-PA), Daniel Borges Pinto (14436/OAB-PA) e outros, representando José Waldoli Filgueira Valente.

Procurador Rodrigo Medeiros de Lima.

TOMADA DE CONTAS ESPECIAL. RECURSOS DE PROGRAMAS VINCULADOS AO SISTEMA ÚNICO DE SAÚDE (SUS). SAQUES SEM COMPROVAÇÃO DOCUMENTAL DA DESTINAÇÃO DOS VALORES. CITAÇÃO. CONTAS IRREGULARES. DÉBITO. MULTAS. RECURSOS DE RECONSIDERAÇÃO. JUNTADA DE DOCUMENTOS COMPROBATÓRIOS. DIMINUIÇÃO DO DÉBITO E DAS MULTAS. CONHECIMENTO. PROVIMENTO PARCIAL.

TOMADA DE CONTAS ESPECIAL (TCE)

Secretaria de Recursos (Serur); Secretaria de Controle Externo de Tomada de Contas Especial (SecexTCE).

Em exame, recursos de reconsideração interpostos por Jose¿ Waldoli Filgueira Valente e Osvaldo Ota¿vio Filgueira Valente (peças 106, 108 e 114 a 121) , ex-prefeito e ex-secretário de Saúde do município de Cametá/PA, respectivamente, contra o Acórdão 607/2020-TCU-Primeira Câmara, de relatoria do Ministro Vital do Rêgo.
Por meio da referida deliberação, os recorrentes tiveram suas contas julgadas irregulares, com imposição de débito, em solidariedade, no valor histórico de R$ 3.188.992,31 (2007) e aplicação de multa, de forma individual, no valor de R$ 50.000,00, em razão da falta de comprovação de despesas arcadas com recursos do Fundo Nacional de Saúde transferidos ao município de Cametá/PA em 2007.
Nesta oportunidade, os recorrentes alegam, em síntese, prescrição da pretensão de ressarcimento ao erário e regularidade das contas. Quanto a este último argumento, defendem que:
3.1. 	houve a aplicação dos recursos públicos transferidos pelo governo federal ao município, juntando os comprovantes de pagamento de servidores da saúde, em específico, da Atenção Básica, de Média e Alta Complexidade e da Vigilância Sanitária, referentes aos 3 quadrimestres de 2007, bem como quadro resumo com a especificação da aplicação dos recursos públicos federais (despesas) e os respectivos saques das contas;
3.2.	a irregularidade verificada seria de caráter meramente formal, rogando a aplicação do princípio do formalismo moderado e dos princípios da razoabilidade e proporcionalidade na aplicação da decisão a ser proferida pelo TCU em relação ao julgamento das contas e da aplicação da multa lhes imputadas.  
Após examinar as razões recursais, o auditor da Secretaria de Recursos (Serur) concluiu que não teria ocorrido a prescrição e que os documentos trazidos pelos recorrentes não eram suficientes para afastar o débito, razão pela qual, propôs o conhecimento do recurso e o não provimento, no que foi acompanhado pelo diretor da subunidade.
O titular da Serur, por sua vez, apoiou parcialmente o exame, concordando com a ausência de prescrição, mas entendeu que parte das despesas foram regularmente comprovadas, pois utilizadas em prol da comunidade, embora com desvio de objeto, posto que direcionadas para pagamento de servidores da saúde não inicialmente previstos. Assim, propôs a redução do débito para os seguintes valores, bem como redução proporcional da multa:
	VALOR (R$) _DA OCORRÊNCIA

	7.800,00
	6/7/2007

	22.435,70
	24/8/2007

	277.894,34
	25/9/2007

	4.500,00
	18/10/2007

	29.945,28
	25/10/2007

	277.997,45
	25/11/2007

	65.218,90
	12/12/2007

	118.636,00
	18/12/2007

	118.636,00
	20/12/2007

O Ministério Público junto ao TCU corroborou a proposta do Secretário de Recursos, acrescentando que deveriam ser retirados do débito os seguintes valores por terem sido  utilizados em prol da comunidade:
	DATA
	VALOR (R$) 
	COMPROVAÇÃO

	24/8/2007
	22.435,70 (1) 
	Peça 117, p. 212 e 213

	18/12/2007
	118.636,00
	Peça 119, p. 108, 253 e 254

	20/12/2007
	118.636,00 (2) 
	Peça 119, p. 108, 253 e 363

II
Preliminarmente, ratifico o despacho exarado no sentido de que o presente recurso merece ser conhecido, porquanto preenche os requisitos de admissibilidade previstos nos arts. 32, inciso I, e 33 da Lei 8.443/1992.
Quanto ao mérito, concordo com a análise empreendida pela titular da secretaria especializada, transcrita no relatório precedente, com o acréscimo sugerido pelo Parquet, razão pela qual incorporo seus fundamentos às minhas razões de decidir, sem prejuízo das seguintes considerações.
No que se refere à prescrição, cumpre destacar a conclusão da Serur no sentido de que, em nenhum dos casos, quer se aplicando o Código Civil, quer se aplicando a Lei 9.873/1999, houve prescrição.
Em relação aos comprovantes juntados, verifica-se que eles são aptos a comprovar que parte dos valores foram utilizados para pagamento de servidores da Secretaria Municipal de Saúde, conforme apontado pelo titular da Serur e pelo Parquet.
Note-se que o pagamento de servidores com os recursos do SUS era possibilitado pela Portaria 204, de 29 de Janeiro de 2007 do Ministério da Saúde, vigente à época, no inciso II, § 2º, Art. 6, in fine:
'Os recursos referentes aos Blocos de Atenção Básica, Atenção de Média e Alta Complexidade Ambulatorial e Hospitalar, Vigilância em Saúde, Gestão do SUS e Assistência Farmacêutica não poderão ser utilizados para o pagamento de servidores ativos, exceto aqueles contratados exclusivamente para desempenhar funções relacionadas aos serviços relativos ao respectivo bloco, previstos no respectivo Plano de Saúde'
12. 	É verdade que o trecho final da norma exigia a previsão de tais dispêndios no Plano de Saúde do ente federativo, o que não se verificou no presente caso. No entanto, a impropriedade não é suficiente para que esse montante seja considerado dano ao erário.
13.	Cumpre esclarecer que os recursos em exame nos autos foram aplicados antes da Lei Complementar 141/2012 e que a jurisprudência amplamente majoritária desta Corte à época era no sentido da não-devolução de recursos aplicados em desvio de objeto, seja nas transferências na área de saúde 'fundo a fundo', seja nas transferências via convênios e outros congêneres, conforme Acórdão 1045/2020-TCU-Plenário.
14.	Portanto, tais valores devem ser reduzidos do valor do débito, ajustando-se proporcionalmente o valor da multa. 
15.	Em conclusão, restaram sem comprovação os seguintes montantes, pelos quais continuam a responder os agentes:
	DATA
	VALOR (R$) 
	OBSERVAÇÃO

	6/7/2007
	7.800,00
	O recorrente alega que não identificou esse valor 

	25/9/2007
	277.894,34 
	Valor não constante da coluna 'valor de débito imputado' da planilha de peça 144

	18/10/2007
	4.500,00
	O recorrente alega que não identificou esse valor

	25/10/2007
	29.945,28 
	Não foi comprovada a sua aplicação 

	25/11/2007
	277.997,45
	O recorrente alega que não consta do recurso

	12/12/2007
	65.218,90
	Não foi comprovada a sua aplicação

16.	       Por fim, cumpre frisar que a eficácia da decisão condenatória está suspensa, em cumprimento à decisão judicial proferida em 9/10/2020 no Processo 1025752-28.2020.4.01.3900, em curso na 1ª Vara Federal Cível da Seção Judiciária do Pará, cabendo à unidade técnica de origem a adoção de eventuais medidas a seu cargo, em especial, o acompanhamento do desfecho da referida ação judicial, para então adotar, se for o caso, as medidas de execução.
17.	Ante o exposto, voto por que o Tribunal adote o Acórdão que ora submeto à deliberação deste Colegiado.
TCU, Sala das Sessões, em 1 de fevereiro de 2022.
Ministro BRUNO DANTAS 
Relator